---
title: "3. Gràfics i animacions"
author: ""
date: today
date-format: "DD/MM/YYYY"
lang: ca
format:
  html:
    toc: true
    toc-depth: 2
    number-sections: true
    toc-float: true
    df-print: paged

---

# Gràfics amb R base
R base té algunes funcions que permeten fer gràfics. Començarem amb alguns exemple a partir del dataset `cars`, disponible en R. En primer lloc, el carreguem i examinem la seva estructura.

```{r}
data(cars) 
str(cars)
```

La funció `plot` permet crear un diagrama de dispersió. Per defecte, es representa la primera variable a l'eix horitzonal (x) i la segona a l'eix vertical (y).

```{r}
plot(cars)
```

No obstant això, podem indicar quines variables concretes d'un dataset s'han de representar a cada eix.

```{r}
plot(cars$dist, cars$speed)
```

A partir d'aquí, podem introduir canvis en la representació dels punts (*type = points, lines, both*), emprar colors (*col*), afegir títols (*main*, *xlab*, *ylab*) o modificar els marcadors (*pch*). Per conèixer els diferents paràmetres que es poden fer servir, cal consultar l'ajuda `help(plot)`.

```{r}
plot(cars, type = "p", col = "red",
     main = "Relació entre velocitat i distància de frenada",
     xlab = "Velocitat (km/h)",
     ylab = "Distància (metres)",
     pch = 19)
```

Altres tipus de gràfic disponibles en R base inclouen:

```{r}
boxplot(cars, main = "Diagrama de caixa")
```

```{r}
hist(cars$speed, main = "Histograma")
```

```{r}
pie(cars$speed, main = "Gràfic de sectors")
```

# Gràfics amb el paquet `ggplot2`
Tot i que, com acabem de veure, R base conté algunes funcions per crear gràfics, per fer gràfics més elaborats és habitual utilitzar el paquet `ggplot2` que forma part de `tidyverse`. Farem servir el *dataset* de mostra que vam emprar en el primer tema de l'assignatura per elaborar alguns gràfics.

```{r, message=FALSE, warning=FALSE}
library(tidyverse)

dades <- read.table(file = "data/mostra.txt",
                   header = TRUE,
                   sep = "\t",
                   dec = ",")

str(dades)

```

Els gràfics `ggplot` tenen tres arguments:

-data: un *data.frame* amb les dades que volem representar

-aes() *aesthetics*: permet definir les variables (x, y), el color, la mida, la forma, etc.

-geom() *geometry*: permet definir el tipus de gràfic (dispersió, barres, línies, etc.).

Per fer un gràfic, comencem amb la funció *ggplot* especificant les variables que volem representar a l'eix horitzontal (x) i vertical (y). Cal nomenar les variables tal com apareixen al dataset.

```{r}
ggplot(dades, aes(x = Edat, y = Pes))

```

La funció anterior simplement ha creat el llençol sobre el qual fer el gràfic. Amb la geometria, especifiquem el tipus de gràfic que volem representar:

- geom_point(): diagrames de dispersió amb dues variables quantitatives (*scatter plot*)

- geom_bar(): gràfics de columnes i barres

- geom_histogram(): histogrames

- geom_boxplot(): diagrames de caixa (*boxplot*)

- geom_tile(): mapes de calor (*heatmap*)

- geom_line(): gràfics de línies


## Diagrames de dispersió
Començarem amb un diagrama de dispersió per representar l'edat i el pes dels 50 subjectes del *dataset*.

```{r}
ggplot(dades, aes(x = Edat, y = Pes)) +
  geom_point()

```

Podem agregar propietats a cadascun dels elements visuals del gràfic i proporcionar informació addicional o simplement millorar l’estètica.

- color: classifica els casos per colors segons una altra variable

- fill: similar a color, però per a les geometries que tenen àrea interior

- size: defineix la mida de les geometries, per exemple, les dimensions dels punts

- alpha: defineix la transparència de les geometries (per exemple, quan hi ha punts que se superposen). Els valors poden anar de 0 a 1.

Per exemple, en el següent gràfic, assignarem un color als punts en funció del gènere del subjecte i els farem més grossos.

```{r}
ggplot(dades, aes(x = Edat, y = Pes, color = Genere)) +
  geom_point(size = 3)
  
```

## Gràfics de columnes i de barres
Farem ara un gràfic de columnes per representar els colors favorits dels subjectes presents al *dataset*.

```{r}
ggplot(dades, aes(x = Color)) +
  geom_bar()

```

Podem fer servir dos colors diferents per representar el gènere dels subjectes.

```{r}
ggplot(dades, aes(x = Color, fill = Genere)) +
  geom_bar()

```

Si volem que les barres siguin horitzontals, simplement hem d'afegir (amb el simbol `+`) l'argument `coord_flip()`.

```{r}
ggplot(dades, aes(x = Color, fill = Genere)) +
  geom_bar() +
  coord_flip()

```


## Histogrames
Els histogrames s'utilitzen per representar variables quantitatives contínues, com ara el pes dels subjectes. El paràmetre `bindwidth` permite definir l'amplada dels intervals (en aquest cas franges de 10 kg de pes: de 45 a 55, de 55 a 65, etc.).

```{r}
ggplot(dades, aes(x = Pes)) +
  geom_histogram(binwidth = 10)
  
```

## Diagrames de caixes
A continuació, farem un diagrama de caixes per representar l'edat dels subjectes segons el seu gènere. En els gràfics anteriors hem vist que, per defecte, els gràfics de `ggplot` es creen sobre un fons gris amb línies blanques de quadrícula. No obstant, hi ha altres *themes* que es poden fer servir com `theme_bw()`, `theme_minimal()`, `theme_classic()`, `theme_light()`, `theme_dark()`, `theme_void()`, etc.

```{r}
ggplot(dades, aes(x = Genere, y = Edat)) +
  geom_boxplot() +
  theme_minimal()
  
```

## Mapes de calor
Un mapa de calor (*heatmap*) és útil per visualitzar valors numèrics associats a dues variables categòriques mitjançant una escala de colors. Representarem els colors favorits per gènere. Primer, calculem els valors i, a continuació, elaborem el gràfic.


```{r}
df <- dades %>%
  count(Genere, Color)

ggplot(df, aes(x = Color, y = Genere, fill = n)) +
  geom_tile() +
  scale_fill_gradient(low = "white", high = "steelblue")

```

## Gràfics de línies
Els gràfics de línies són útils per il·lustrar tendències temporals. En el nostre dataset no hi ha dades d'aquest tipus. Importarem un *dataset* disponible en Internet amb l'evolució del preu del bitcoin entre 2013 i 2018 i el representarem gràficament. Observeu el codi i els comentaris en color verd.

```{r}
bitcoin <- read.table("https://bit.ly/3dyZXbz", header = T) # Importem el dataset

bitcoin$date <- as.Date(bitcoin$date) # Convertim el camp "date" a format "date"

graf.bitcoin <- ggplot(bitcoin, aes(x = date, y = value)) +
                  geom_line() +
                  xlab("Evolució del preu del bitcoin") +
                  ylab("Dòlars") +
                  theme_classic()

graf.bitcoin
 
```

# Gràfics interactius
En ocasions és útil fer els nostres gràfics interactius, per exemple si volem publicar-los a una pàgina web. El paquet `plotly` ens permet fer-lo de manera sencilla amb la funció `ggplotly`.

Treballarem sobre el gràfic sobre el valor del bitcoin. Observeu que, al pasar el cursor sobre la línia, podeu consultar el valor del bitcoin en una data determinada.

```{r, message=FALSE, warning=FALSE}
library(plotly)
graf.bitcoin.interactiu <- plotly::ggplotly(graf.bitcoin)
graf.bitcoin.interactiu

```

Farem un segon gràfic fent servir el dataset `gapminder` que inclou dades demográfiques de països del món, com ara l'esperança de vida, la població o el PIB per càpita, i ve precarregat en R.

```{r, message=FALSE, warning=FALSE}
library(gapminder)
head(gapminder, 15)

```

Filtrarem les dades corresponents a 2007, que és l'últim any disponible, i farem un diagrama de dispersió.

```{r}
dades.2007 <- gapminder %>% filter(year == 2007)

graf.2007 <- ggplot(dades.2007, aes(x = gdpPercap, y = lifeExp,
                                    size = pop,
                                    color = continent,
                                    label = country)) +
              geom_point()

graf.2007

```

Finalment, fem el gràfic interactiu per poder consultar la informació sobre cada país. 

```{r}
graf.2007.int <- ggplotly(graf.2007,
                          tooltip = c("label", "size", "color"))

graf.2007.int

```

# Gràfics animats
Una altra opció és animar un gràfic amb el paquet `gganimate`. Per al següent exemple, farem servir un *dataset* disponible en R anomenat `babynames` que inclou la freqüència dels noms de nadons als Estats Units des de 1880. En primer lloc, carreguem les dades i visualitzem els primers registres per fer-nos una idea de la seva estructura.

```{r, message=FALSE, warning=FALSE}
library(gganimate)
library(babynames)
library(gifski)
head(babynames)

```

Filtrarem tres noms concrets que seran els representarem gràficament: Ashley, Patricia i Helen. 

```{r}
noms <- babynames %>% 
  filter(name %in% c("Ashley", "Patricia", "Helen")) %>%
  filter(sex=="F")

head(noms)

```

Ara creem el gràfic fent servir algunes de les funcions que hem vist de `ggplot`.

```{r, message=FALSE, warning=FALSE}
graf.noms <- ggplot(noms, aes(x = year, y = n, group = name, color = name)) +
  geom_line(linewidth = 1.2) +
  geom_point(size = 2) +
  ggtitle("Popularitat de tres noms als Estats Units") +
  ylab("Nombre de nadons") +
  theme_minimal(base_size = 14) +
  gganimate::transition_reveal(year)

graf.noms

```

Farem un segon gràfic amb l'evolució de població, PIB i esperança de vida a Espanya. Primer filtrem les dades d'Espanya i, a continuació, elaborem el gràfic.

```{r}
spain <- gapminder %>% filter(country == "Spain")

graf.spain <- ggplot(spain, aes(x = gdpPercap, y = lifeExp,
                                    size = pop)) +
              geom_point() +
              gganimate::transition_reveal(year)

graf.spain
```

# Exercicis

## Creació de gràfics
Utilitza els diferents *datasets* comentats en aquest document o altres de la teva elecció per crear tres gràfics de diferent tipus (dispersió, columnes, diagrama de caixa, etc.). Intenta millorar l'estètica dels gràfics tant com et sigui possible.

## Gràfic de l'evolució de la població de Catalunya
Elabora un gràfic de línies de l'evolució de la població de Catalunya desde 1857 fins a l'actualidad. Les dades de població estan disponibles a l'Idescat: https://www.idescat.cat/indicadors/?id=aec&n=15223

Millora l'estètica del gràfic en la mesura del possible. Pots intentar fer el gràfic interactiu (que apareguin les dades en pasar el ratolí sobre la línia) i, fins i tot, animat. També pots intentar incorporar més línies al gràfic corresponents, per exemple, a la població de cada província.

